---
title: "Aula 8 - Análise estatística e modelos lineares"
author: "Vitor Rios"
date: "11 de novembro de 2017"
output:
  beamer_presentation:
    highlight: kate
  slidy_presentation:
    font_adjustment: + 1
    highlight: kate
    smart: false
classoption: aspectratio=169
---
# Lembrando o básico
Ao coletarmos dados, eles tem uma determinada distribuição, isto é alguns valores podem ser mais frequentes que outros, podemos ter valores mais ou menos distantes da média, etc.

Podemos ver isso fazendo um gráfico da frequencia de cada valor dos dados. Supondo que medimos o tamanho de alguns bichos.
```{r}
#primeiro, vamos gerar os dados usando rnorm(), sorteando 10 individuos de uma distribuição normal com média 1.6 e desvio padrão 0.3

dados = rnorm (10, mean = 1.6, sd = 0.3 )
#agora um histograma
hist(dados)

#a amostra é muito pequena para entendermos o que está acontecendo,refazendo os dados com uma amostra maior
dados = rnorm (100, mean = 1.6, sd = 0.3 )
#agora um histograma
hist(dados)
#e de novo
dados = rnorm (1000, mean = 1.6, sd = 0.3 )
#agora um histograma
hist(dados,breaks = 50)
```

***
Acima, vimos uma característica de todo e qualquer conjunto de dados: quanto maior o `n` amostral, mais aprendemos sobre nossos dados

Além diso, percebemos que um determinado valor tem uma frequência maior que os outros, e que por coincidencia fica no meio da distribuição. Vemos também que a distribuição é aproximadamente simétrica em torno deste valor central. Se somarmos todos os valores e dividirmos pelo `n`, teremos a `média`, que para uma distribuição gaussiana (também chamada de "normal") descreve o valor mais provável. Em outras palavras, se colocarmos todos os bichos que medimos num pote e pegarmos um ao acaso, provavelmente ele terá tamanho próximo da média

```{r}
hist(dados,breaks = 50)
abline(v=mean(dados),col="red",lwd=3)
```

***
Podemos também calcular o quanto os dados estão distribuídos em torno da média, em outras palavras o quanto de nossa distribuição está mais ou menos perto da média. Para isso usamos o `desvio padrão` (_standard deviation_, `sd`). Numa distribuição com desvio padrão alto, a probabilidade de encontrar um bicho muito maior ou menor que a média é grande, enquanto que se o desvio padrão for baixo, temos o contrário, a maioria dos bichos estará próximo à média. O desvio padrão não é um valor dentro da distribuição, mas sim um descrição dela. Podemos ter uma noção melhor escolhendo dois pontos na nossa distribuição: um igual à média mais o desvio padrão, e um igual à média menos o desvio padrão, e destacando eles. Note que a maior parte dos dados (68%) fica nesse intervalo. Numa curva normal, 95% dos dados ficam no intervalo `média $+-$ 2*sd`
```{r}
hist(dados,breaks = 50)
abline(v=mean(dados),col="red",lwd=3)
abline(v=mean(dados)+sd(dados),col="purple",lwd=3)
abline(v=mean(dados)-sd(dados),col="purple",lwd=3)
abline(v=mean(dados)+2*sd(dados),col="darkorange",lwd=3)
abline(v=mean(dados)-2*sd(dados),col="darkorange",lwd=3)
```
***
Geralmente, quando temos muitos dados, representamos a distribuição na forma de uma curva, que representa a probabilidade dos valores (tecnicamente, a densidade probabilistica), ao invés de suas frequências
```{r}
plot( density(dados), bty="n" )
abline(v=mean(dados),col="red",lwd=3)
abline(v=mean(dados)+sd(dados),col="purple",lwd=3)
abline(v=mean(dados)-sd(dados),col="purple",lwd=3)
abline(v=mean(dados)+2*sd(dados),col="darkorange",lwd=3)
abline(v=mean(dados)-2*sd(dados),col="darkorange",lwd=3)

```

