---
title: "Aula 2 - Criando e e manipulando dados, noções de programação I  "
author: "Vitor Rios"
date: "16 de outubro de 2017"
output: 
  slidy_presentation: 
    highlight: tango
---
#Tipos de dados
Já vimos 3 tipos de valores de dados, mas existem outros 4 especiais
```{r}
class(1)
class("1")
class(1 == "1")
```

***
```{r}
10 / 0
sqrt(-3)
c(10,NA,30)
fator = factor(1:3, levels=c("chuchu","goiaba","iogurte"))
fator
class(fator)
```
***
`Inf` representa valores infinitos, pode ser `+Inf` ou `-Inf`  

`NaN` Not a Number, resultado de operações matemáticas impossíveis  

`NA` Not Available, representa dados ausentes, útil para preencher tabelas e matrizes. A maioria das funções estatísticas do R possui um argumento `na.rm` que lida com valores ausentes  

`factor` especifica que um conjunto de valores representa os níveis de um fator, usado para análises de dados categóricos  

Ao ler dados de arquivos .csv, colunas representadas por caracteres são automaticamente convertidas em fatores  
    

#Criando um conjunto de dados simulado
Iremos investigar o crescimento dos dragões usando  quatro rações diferentes. Após mandar nossos estagiários fazerem os experimentos, temos os seguintes dados, em dezenas de quilos
```{r , tidy=TRUE}
vacas = c(121.72355, 103.79754, 130.15442, 98.29305, 103.43365, 102.44998,
          125.49993, 111.07215, 113.74047, 103.16081, 80.87149, 98.66692,
          65.09549, 155.74965, 88.30168, 147.43610, 114.60806, 109.87433,
          149.54772, 83.54137)

fazendeiros = c(77.91352, 78.07251, 81.95604, 75.64862, 78.45213, 79.11058,
                79.98952, 79.18127, 840.1635, 74.86860, 82.01886, 78.26936,
                77.94691, 78.75372, 77.64901, 77.64097, 77.19803, 72.48175,
                83.45336, 78.99681
)
virgens = c(127.9366, 201.7158, 136.1366, 136.5880, 131.7213, 118.1486, 
            125.7534, 139.6544, 163.5890, 139.7455, NA, 141.4450, 110.7311,
            157.5921, 176.8437, 102.8659, 121.8286, 134.7097, 157.1392, 166.7133
)
aventureiros = c(191.3721, 216.1671, 165.4380, 196.2730, 172.6565, 178.2955,
                 193.6687, 189.7674, 160.2968, 208.4400, 204.0934, 208.1798,
                 186.6380, 193.9446, 197.3650, 198.6853, 213.8838, 210.1881,
                 209.9109, 210.9228
)
```
***
```{r}

boxplot(dragoes)
lm(dragoes)

```

***
Podemos juntar tudo num dataframe para facilitar
```{r}
dragoes = data.frame(vacas,fazendeiros,virgens,aventureiros)
head(dragoes)
summary(dragoes)
```
#Temos problemas
Erros de digitação em fazendeiros e em virgens
```{r}
max(dragoes$fazendeiros)
```
Erro na posição do decimal
```{r}
dragoes$fazendeiros[dragoes$fazendeiros == 840.1635] = 84.01635
max(dragoes$fazendeiros)
```
#Para NA, não há remédio
Só verificando o dado original ou removendo
```{r}
mean(dragoes$virgens) ##qualquer cálculo com NA é igual a NA
mean(dragoes$virgens,na.rm = TRUE)## na.rm = TRUE remove o NA para o calculo da média

```

# Para verificar erros de digitação ao trabalharmos com texto, podeos usar a função `unique()`


