---
title: "Aula 2 - Criando e e manipulando dados"
author: "Vitor Rios"
date: "16 de outubro de 2017"
output:
  slidy_presentation:
    font_adjustment: + 1
    highlight: kate
---
#Tipos de dados
Já vimos 3 tipos de valores de dados, mas existem outros 4 especiais
```{r}
class(1)
class("1")
class(1 == "1")
```

***
```{r}
10 / 0
sqrt(-3)
c(10,NA,30)
```
***
```{r}
fator = factor(1:3, levels=c("chuchu","goiaba","iogurte"))
fator
class(fator)
```
***
`Inf` representa valores infinitos, pode ser `+Inf` ou `-Inf`  

`NaN` Not a Number, resultado de operações matemáticas impossíveis  

`NA` Not Available, representa dados ausentes, útil para preencher tabelas e matrizes. A maioria das funções estatísticas do R possui um argumento `na.rm` que lida com valores ausentes  

`factor` especifica que um conjunto de valores representa os níveis de um fator, usado para análises de dados categóricos  

Ao ler dados de arquivos .csv, colunas representadas por caracteres são automaticamente convertidas em fatores. para eivtar isto, use o argumento `as.is = TRUE`, quando disponível (consulte o help)  
    

#Criando um conjunto de dados simulado
Iremos investigar o crescimento dos dragões usando  quatro rações diferentes. Após mandar nossos estagiários fazerem os experimentos, temos os seguintes dados, em centenas de quilos
```{r , tidy=TRUE}
vacas = c(121.72355, 103.79754, 130.15442, 98.29305, 103.43365, 102.44998,
          125.49993, 111.07215, 113.74047, 103.16081, 80.87149, 98.66692,
          65.09549, 155.74965, 88.30168, 147.43610, 114.60806, 109.87433,
          149.54772, 83.54137
          )
fazendeiros = c(77.91352, 78.07251, 81.95604, 75.64862, 78.45213, 79.11058,
                79.98952, 79.18127, 840.1635, 74.86860, 82.01886, 78.26936,
                77.94691, 78.75372, 77.64901, 77.64097, 77.19803, 72.48175,
                83.45336, 78.99681
)
virgens = c(127.9366, 201.7158, 136.1366, 136.5880, 131.7213, 118.1486, 
            125.7534, 139.6544, 163.5890, 139.7455, NA, 141.4450, 110.7311,
            157.5921, 176.8437, 102.8659, 121.8286, 134.7097, 157.1392, 166.7133
)
aventureiros = c(191.3721, 216.1671, 165.4380, 196.2730, 172.6565, 178.2955,
                 193.6687, 189.7674, 160.2968, 208.4400, 204.0934, 208.1798,
                 186.6380, 193.9446, 197.3650, 198.6853, 213.8838, 210.1881,
                 209.9109, 210.9228
)
```
***
Podemos juntar tudo num dataframe para facilitar
```{r}
alimento=c(rep("vacas",20),rep("fazendeiros",20),rep("virgens",20),rep("aventureiros",20))
dragoes = data.frame(x=alimento, y=c(vacas,fazendeiros,virgens,aventureiros))
head(dragoes)
summary(dragoes)
```
***
```{r}
plot(dragoes)
```

#Para facilitar suas análises
Formate seus dados sempre que possível da seguinte forma:  
- Cada linha uma observação ou indivíduo  
- Cada coluna uma variável  
```{r}
summary(lm(dragoes$y~dragoes$x))
```

#Temos problemas
Erros de digitação de dados nos objetos fazendeiros e virgens
```{r}
max(dragoes[,2])
max(dragoes[,2], na.rm = T)
```
***
Erro na posição do decimal
```{r}
dragoes[dragoes== 840.1635] = 84.01635
max(dragoes[,2],na.rm = TRUE)
plot (dragoes)
```


#Para NA, não há remédio
Só verificando o dado original ou removendo
```{r}
mean(dragoes[,2]) ##qualquer cálculo com NA é igual a NA
mean(dragoes[,2], na.rm = TRUE)## na.rm = TRUE remove o NA para o calculo da média

aggregate(dragoes$y ~ dragoes$x,FUN = "mean")

```

# Para verificar erros de digitação ao trabalharmos com texto, podemos usar a função `unique()`
```{r}
### dados dispníveis em http://ecologia.ib.usp.br/bie5782/doku.php?id=dados:dados-caixeta
nomesComErro = read.table("arquivos/caixetaComErro.csv", header=T, sep=",")
head(nomesComErro)
```
***
```{r}
unique(nomesComErro$especie)
```
***
```{r}
#podemos também colocar os nomes em ordem alfabética
sort(unique(nomesComErro$especie))
```
***
```{r}
nomesComErro$especie[nomesComErro$especie=="Tabebuia casinoides"]="Tabebuia cassinoides"
nomesComErro$especie[nomesComErro$especie=="Tabebuia casssinoides"] = "Tabebuia cassinoides"
sort(unique(nomesComErro$especie))
```
#Entendendo o comando passo a passo:
`nomesComErro\$especie[nomesComErro\$especie=="Tabebuia casinoides"] = "Tabebuia cassinoides"`  
Precisamos saber a posição dos elementos com erro: O comando abixo nos retorna um vetor lógico com as posições de todos elementos "Tabebuia casinoides" dentro do objeto `nomesComErro`, na coluna `especie`
```{r,eval=T}
 nomesComErro$especie=="Tabebuia casinoides"
```


***
#Selecionar o que será substituído:

Usaremos o vetor lógico do comando anterior para acessar os elementos dentro do objeto, usando colchetes `[]`
```{r,eval=T}
 nomesComErro$especie[nomesComErro$especie=="Tabebuia casinoides"]
```
Este comando retorna apenas os elementos que cumprem a condição _(==)_ dentro do colchete     

***
#Substituir 
Utilizamos o operador de atribuiçãoo `=` para trocar os valores indexados nos passos acima

```{r, eval=T, tidy = TRUE}
nomesComErro$especie[nomesComErro$especie=="Tabebuia casinoides"]="Tabebuia cassinoides"
```
***
#Operações lógicas e comparações
O R permite fazer todo tipo de comparação e teste lógico, abrindo possibilidade de selecionar itens para indexação baseados em diversas condições. os objetos testados podem ser de qualquer tipo

Testes lógicos retornam valores `TRUE` ou `FALSE`  
`==` é a comparação de igualdade. Leia como `é igual a?`    
`!=` é a comparação de desigualdade. Leia como `é diferente de?`  
```{r, eval=T, tidy = TRUE}
"sorvete" == "feijão" #sorvete é igual a feijão?
(1 + 1) != 2 # um mais um é diferente de dois?
42 != "A pergunta da vida, do universo e tudo mais"
```
***
```{r}
pi
3.141593
pi == 3.141593 ### Algo de errado não está certo
i = 0.1
i = i + 0.05
i == 0.15
```
***
#Comparações de igualdade com ponto flutuante
Números decimais são representados internamente como `floating point`, e a precisão varia de máquina para máquina. Veja mais detalhes em http://floating-point-gui.de/
```{r}
i = 0.1
i = i + 0.05
i==0.15
```
Resumidamente, se você quiser comparar com precisão a igualdade de operações com decimais, use a funçãoo `all.equal()`. Para comparações do tipo maior/menor, não é preciso se preocupar  
```{r}
i = 0.1
i = i + 0.05
all.equal (i,0.15)
```
***
#Outras comparações
`a <= b` a é menor ou igual a b?
`a >= b` a é maior que ou igual a b?
`!x` não x

*** 
#Operadores lógicos e if()
O R também pode testar duas condições ao mesmo tempo, com os operadores _E_ e _OU_
`a & b` retorna TRUE se tanto `a` quanto `b` forem verdade
`a | b` retorna TRUE se _pelo menos um_,  `a` ou `b`, for verdade
```{r}
 teste = c(1, 2, 2, 3, 4, 5, 6,7)
(teste[1] == 1) & (teste[2] / 2 == 1)
(teste[1] == 1) & (teste[2] / 3 == 1)
(teste[2] == 1) | (teste[2] / 2 == 1)
```
***
Por exemplo, se quisermos todos os dragões que pesam entre 100 e 150 centenas de kilos
```{r}
dragoes[dragoes$y >= 100 & dragoes$y <= 150,]
```

***
#if()
`if()` é uma função que permite executar um trecho de código se, e somente se, uma dada condiçãoo for verdadeira  
`if(condição) {código a ser executado}`

Sempre coloque o código a ser executado dentro de chaves
```{r}
teste.de.normalidade = shapiro.test(dragoes$y)
if (teste.de.normalidade$p.value >= 0.05) {
  fit = aov (dragoes$y ~ dragoes$x)
  summary(fit)
  }


```

***
# Fazendo a mesma coisa várias vezes
se precisamos repetir uma tarefa várias vezes, usamos o _laço (loop)_
```{r}
for (i in 1:10){
  a = i^2
  message(a)
}
```
***
`i` é chamado de`índice `. Pode ser qualquer letra ou expressão, é utilizado para contar quantas vezes o laço foi executado
`1:10` 1 é o valor inicial de `i`, 10 é o valor final. `(i in 1:10)`significa `comece com valor de i = 1, e vá aumentando de um em um até  1 = 10`
O bloco entre `{}` será executado sempre que 

***
#Dica de estruturar seu script: pseudocódigo
Liste cada passo necessário

  verbo - objeto

- Ler dados do arquivo
- Verificar dados ausentes / errados
      - verificar NAs
      - verificar erros de digitaçãoo
      - verificar cabeçalhos
- Selecionar colunas para analisar
- Rodar análise
      - Passo 1
      - Passo 2
  _ ....

***
# Pseudocódigo
Substitua a ação pela função adequada do R  
Se necessário, quebre em sub itens

- Ler dados do arquivo
    - `file = read.table("preçosComida.csv")`
- Verificar dados ausentes / errados
      - verificar NAs
        - `is.na(file)`
      - verificar erros de digitação
        - `unique(file$species)`
      - verificar cabeçalhos
        - `head(file)`
- Selecionar colunas para analisar
      - `file$species[file$species!="Chuchu"]`
- Rodar análise
      - Passo 1
        - `lm(file$price ~ file$species)`
      - Passo 2
  _ ....



