---
title: "Funções e programação para iniciantes"
author: "Vitor Rios"
date: "11 de novembro de 2017"
output:
  beamer_presentation:
    highlight: kate
  slidy_presentation:
    font_adjustment: + 1
    highlight: kate
    smart: false
classoption: aspectratio=169
---

# Que raios é uma função?
Funções são objetos que realizam uma tarefa, como ferramentas. Retomando nossa analogia da cozinha, se o script é a receita, o R é a cozinha e a análise é o jantar, os dados seriam os ingredientes e as funções seriam os utensílios e eletrodomésticos, usados para transformar os ingredientes crus, processar, espremer, cozinhar, e decorar para apresentação.

(você é o(a) cozinheiro(a))  
(e faxineiro(a), e garçom, e cliente)

# Em termos técnicos
Uma função é uma série comandos que realizam uma determinada função / análise / operação, empacotados com um nome seguido de parênteses, que pode ser chamada várias vezes no código

 `read.table()`  
 `sum()`  
 
Quando uma função gera um resultado na forma de objeto, dizemos que ela _retorna_ um objeto

Geralmente as funções no R ou retornam um valor, ou retornam uma mensagem com o resultado (erro ou sucesso)

***
# Princípio do não se repita ( regra de três)
Se você realiza a mesma operação ou série de operações mais de três vezes num mesmo script, considere transformar isso numa função

## Vantagens de empacotar o código em funções:
- Não se repetir: diminui erros de digitação e de copiar/colar  
- Encapsulamento: cada parte do código existe separadamente, ficando mais fácil de encontrar onde está o erro   
- Portabilidade: maior facilidade de compartilhar código e usar em outras análises  
- Velocidade: se você tem suas funções de análise, gráficos ou transformação de dados prontas e funcionando, não precisa escrever elas novamente  
- Legibilidade: usando nomes de funções que descrevam as operações, fica mais fácil de ler o código 

***
# Partes da função
A função é composta por um bloco de código, criado usando a função `function()`
```{r}
erro.padrao.media = function(x) {
  sd(x)/sqrt(length(x))
}
```
- `erro.padrao.media` é o nome do objeto que contém a função, ou o nome da função. Use um nome descritivo para os seus objetivos  

- `= function(x)`esta parte tem 3 propósitos:  

- Primeiro, o operador de atribuição `=` indica que tudo que vier depois vai ser jogado dentro do objeto `erro.padrao.media`.   

- Segundo, `function` indica que o que vier dentro das chaves a seguir é um função.  
  
- Terceiro, `(x)` indica que a função irá receber um objeto, e que o nome desse objeto dentro da função será `x`. Dizemos a função recebe um `argumento`, ou `parâmetro`, ou que `x é o argumento da função`.  
- `{código}` O código da função vem dentro das chaves que se seguem a `function(x)`

***
Argumentos ou parâmetros são informações que você dá à função para que ela possa fazer seu serviço. No nosso caso, `x` é um vetor que vai ser usado nas funções `sd()` e `length()`, que são chamadas de dentro de `erro.padrao.media`    

Funções podem ter mais de um argumento. Toda informação que a função precisa para fazer seu trabalho deve vir na forma de argumentos    

Argumentos podem ter valores padrão. Se o usuário não definir o valor do argumento, a função usa o valor padrão. Argumentos sem valor padrão são obrigatórios, isto é, o usuário deve definir o valor na chamada da função

Para definir um valor padrão, use `nome.da.funcao = function(argumento1, argumento2 = valor.padrao)`

***
`aggregate(x, by, FUN, ..., simplify = TRUE, drop = TRUE)`  

`x` an R object.  

`by`	a list of grouping elements, each as long as the variables in the data frame x. The elements are coerced to factors before use.  

`FUN`	a function to compute the summary statistics which can be applied to all data subsets.

`...`	further arguments passed to or used by methods.  

`simplify`	a logical indicating whether results should be simplified to a vector or matrix if possible.  

`drop` a logical indicating whether to drop unused combinations of grouping values. The non-default case drop=FALSE has been available since R 3.3.0, and may change in some cases where unused combinations are still dropped.  



***

# Retornando valores
```{r}
erro.padrao.media = function(x) {
  sd(x)/sqrt(length(x))
}
```
Por padrão, funções no R retornam o resultado da última operação feita. Na nossa função, o valor de retorno é o resultado de `sd(x)/sqrt(length(x))`. 

Se não quisermos retornar a última operação, podemos definir um valor de retorno usando a função `return()`. Nesse caso, o valor retornado será o que estiver dentro dos parênteses de `return`

```{r}
erro.padrao.media.inutil = function(x) {
  sd(x)/sqrt(length(x))
  return(print("erro padrão calculado. Tenha um bom dia"))
}
exemplo = rnorm(n=100, mean = 50, sd = 15)
erro.padrao.media.inutil( x = exemplo)
```

```{r}
erro.padrao.media.educado = function(x) {
  err=sd(x)/sqrt(length(x))
  return(print(paste("erro padrão igual a:",err," Tenha um bom dia")))
}
erro.padrao.media.educado( x = exemplo)
```
# O R só pode retornar um único objeto. 
Se quisermos mais de um resultado, podemos usar um vetor, dataframe ou lista (ou definir uma classe especial, mas isso foge ao escopo do curso)

```{r}
summary.de.pobre= function(x) {
  minimo=min(x)
  primeiroquartil=quantile(x,.25)
  mediana = median(x)
  media = mean(x)
  terceiroquartil= quantile(x,.75)
  maximo=max(x)
  erro.padrao=sd(x)/sqrt(length(x))
  
  tudoJunto =list(
    "Min."     = minimo, 
    "1st Qu"   = primeiroquartil, 
    "Median"   = mediana,
    "Mean"     = media, 
    "3rd Qu."  = terceiroquartil,
    "Max."     = maximo,
    "Std Err." = erro.padrao
  )
  return(tudoJunto)
}
```
***
```{r}
exemplo = rnorm(n=100, mean = 50, sd = 15)
summary.de.pobre( x = exemplo)
summary(exemplo)
```

***
```{r,eval=F}
exemplo = rnorm(n=100, mean = 50, sd = 15)
exemplo2 = rpois(n = 100,lambda = 50)
exemploJunto= data.frame("preco.do.chuchu"=exemplo,"preco.do.arroz"=exemplo2)
summary.de.pobre( x = exemploJunto)
summary(exemploJunto)
```
***
# Como planejar e construir sua função
Lembre-se: alguém já teve esse problema antes. Procure por um pacote ou função que você possa usar ou adaptar antes de reinventar a roda.O melhor jeito de pegar prática com funções é pegar uma função simples que já está pronta e comentar cada linha. Depois, altere a função de pouco em pouco, vendo o que ocorre (ou não ocorre) e porquê

0 - Não entre em pânico  

1 - Defina o que ela tem que fazer  

2 - Defina que tipo de dados ela precisa aceitar, e que informaçãoes ela precisa (em outras palavras, que parâmetros ela precisa)  

3 - Defina o que ela tem de retornar  

4 - Escreva o pseudocódigo / fluxograma  

5 - Escreva seu código, comentando cada linha  

6 - Conserte seus erros    

7 - Teste com dados reais  

8 - Repita 6 e 7 quantas vezes for necessário  

9 - Se necessário, salve sua função num script separado  

10 - Comemore :)  

***
# Debug is on the table
Debugging ou debugar é o ato de procurar, encontrar e consertar os erros no seu código

Seu código vai ter erros

(a não ser que você seja [Don Knuth](https://en.wikipedia.org/wiki/Knuth_reward_check))

(e mesmo que você seja, seu código vai ter erros)

"Code drunk. Debug sober" - Anônimo

Programação em pares: uma pessoa programa enquanto a outra observa e discute, depois trocam de lugar

Code review: envie seu código pra alguém ler e comentar

***
## Como debugar
- Tome uma dose cavalar de café

- Leia as mensagens de erro do R e procure no Google

- Saiba o que sua função deve fazer e o que ela deve retornar

- Tome outra dose cavalar de café

- Execute seu código linha por linha, observando o resultado de cada operação. Ela está fazendo o que deveria? O valor dos objetos está correto?

- Explique seu código em voz alta para seu [objeto inanimado favorito](https://en.wikipedia.org/wiki/Rubber_duck_debugging)

- Explique seu código para uma pessoa, de preferência tomando doses cavalares de café

- Explique seu código para uma pessoa que saiba mais que você, de preferência tomando doses cavalares de café

- Faça uma oferenda à sua divindidade preferida (ou duas, pra garantir)

- Chore

- Repita os passos acima, quantas vezes for necessário


***
# Trabalho Final

Escrever uma função, com as seguintes condições:

Deve resolver um problema, de preferência relacionado à sua pesquisa

Deve ser acompanhada de um Help.txt, em português ou inglês, com a estrutura padrão do R [(veja exemplo aqui)](http://ecologia.ib.usp.br/bie5782/lib/exe/fetch.php?media=bie5782:01_curso2009:material:modelo_help.txt), e um conjunto de dados com o qual ela deve funcionar

Deve ter dentro do código pelo menos ou um if(), ou um for() ou uma das funções da família apply.  
<span style="color:red">*Todas as linhas devem ter um comentário, dizendo o que elas fazem* </span> . Sim, todas. Sim, mesmo que seja óbvio
 
Prazo: duas semanas após o fim das aulas, dia 28/12 às 23:59:59, sem possibilidade de extensão

Siga as dicas do site do IB-USP para a construção da sua função
[Disciplina R IB-USP](http://ecologia.ib.usp.br/bie5782/doku.php?id=bie5782:01_curso_atual:alunos:trabalho_final:start)

[Forum disciplina R IB-USP](http://bie5782.138098.n3.nabble.com/Aviso-Importante-sobre-o-trabalho-final-td4026734.html)

[Forum da nossa disciplina](https://groups.google.com/forum/#!forum/linguagem-r-ufba)

***
# Trabalho final
Tragam a proposta da sua função para última aula

A função deverá ser entregue via email, ou postada em um repositório GitHub e o link enviado para o email da disciplina (preferido)

Repetindo: o trabalho é composto de um script com o código da função, um arquivo de texto com o help da função, e um conunto de dados de exemplo

Após fim das aulas, os monitores não estarão mais disponíveis para dúvidas presenciais. Usem o fórum da disciplina para tirar dúvidas, pois seu problema com certeza é o mesmo de outro coleguinha

Nota final: exercícios (40%) + Função (60%)

<span style="color:red">Não basta a função rodar, ela tem de funcionar direito e cumprir o que promete</span>  

- `if(panico == TRUE){message("Não entre em pânico")}`
