---
title: "Visualização de dados"
author: "Vitor Rios"
date: "11 de novembro de 2017"
output:
  slidy_presentation:
    font_adjustment: + 1
    highlight: kate
---

#Visualizar seus dados pode ser a parte mais importante da  sua análise
Fazer gráficos no R pode dar (muito) trabalho, mas os resultados valem a pena   
Função básica e poderosa (e feia): `plot()`
```{r}
plot(x= iris$Sepal.Length, y=iris$Petal.Length,col=iris$Species)
library(ggplot2)
qplot(x= iris$Sepal.Length, y=iris$Petal.Length, color=iris$Species)
```

***
#A função `plot()` tem dezenas de opções para controlar cada detalhe mínimo do gráfico
Principais:
- x
- y
- type
- main
- xlab
- ylab
- xlim
- ylim
xaxt
bty
pch
cex


```{r table1, echo=FALSE, message=FALSE, warnings=FALSE, results='asis'}
tabl <- "  
| Parâmetro        | Controla           | valores      |
|---------------|-------------|-----------:|
| x      | valores a serem plotados em x  |       |
| y      | valores a serem plotados em x  |       |
| type   | tipo de gráfico (ponto, linhas, etc)| \"p\",\"l\",\"b\"... |
| lty   | tipo de linha (pontilhada, tracejada, etc)| \"blank\", \"solid\", \"dashed\", \"dotted\", \"dotdash\", \"longdash\", or \"twodash\" |
| pch   | tipo de ponto (bola, triangulo, quadrado, etc)| \"p\",\"l\",\"b\"... |
| col   | cor dos símbolos| \"red\", \"black\", \"1\", RGB|
| col.axis, col.lab, col.main| cor dos textos| \"red\", \"black\", \"1\", RGB|
"
cat(tabl)
```
Exercício: alterem esses parâmetros no gráfico que fizemos acima

***
```{r table2, echo=FALSE, message=FALSE, warnings=FALSE, results='asis'}
tabl <- "  
| Parâmetro        | Controla           | valores      |
|---------------|-------------|-----------:|
| main   | título do gráfico                |    \"texto entre aspas\" |
| xlab   | rótulos do eixo x                |  \"texto entre aspas\"  |
| ylab   | rótulos do eixo y              |   \"texto entre aspas\"  |
| cex   | tamanho das letras, em proporção|   cex = 1 -> 100%, cex = 0.5 ->50%, etc  |
| cex.axis, cex.lab, cex.main   | eixos, rotulos dos eixos, título|   cex.axis = 1 -> 100%, cex.axis = 0.5 ->50%, etc  |
| bty   | linhas de contorno do gráfico   |   \"o\", \"l\", \"7\", \"c\", \"u\",  \"]\", \"n\"  |
| ylab   | rótulos do eixo y              |   \"texto entre aspas\"  |
| ylab   | rótulos do eixo y              |   \"texto entre aspas\"  |

"
cat(tabl)
```
***
#A função `par()`
`par()` estabelece os parâmetros para todos os gráficos que se seguem a ela

***
abline
segments
arrow
curve

***
```{r}
Idade = c(3.0, 4.0, 5.0, 6.0, 8.0, 9.0, 10.0, 11.0, 12.0, 14.0, 15.0, 16.0, 17.0)
TamanhoDaAsa = c(1.4, 1.5, 2.2, 2.4, 3.1, 3.2, 3.2, 3.9, 4.1, 4.7, 4.5, 5.2, 5.0)
```

```{r,echo=F}
modelo=lm(TamanhoDaAsa ~ Idade)
plot(TamanhoDaAsa ~ Idade, xlab = "Idade (décadas)",  
     ylab = "Comprimento (metros)",  
     main = "Tamanho da asa"  
     , bty = "n"  
     , xlim = c(0, 23)  
     , ylim = c(0, max(TamanhoDaAsa))  
     , lwd = 2  
     , yaxt = "n"  
     , xaxt = "n"  
)  
axis(1, pos = 0)  
axis(2, pos = 0)  
abline(modelo, col = "red", lwd = 2) 
```
***
#Boxplot
para vizualizar dados categóricos, boxplots são a melhor opção
```{r , tidy=TRUE}
vacas = c(121.72355, 103.79754, 130.15442, 98.29305, 103.43365, 102.44998,
          125.49993, 111.07215, 113.74047, 103.16081, 80.87149, 98.66692,
          65.09549, 155.74965, 88.30168, 147.43610, 114.60806, 109.87433,
          149.54772, 83.54137
          )
fazendeiros = c(77.91352, 78.07251, 81.95604, 75.64862, 78.45213, 79.11058,
                79.98952, 79.18127, 84.01635, 74.86860, 82.01886, 78.26936,
                77.94691, 78.75372, 77.64901, 77.64097, 77.19803, 72.48175,
                83.45336, 78.99681
)
virgens = c(127.9366, 201.7158, 136.1366, 136.5880, 131.7213, 118.1486, 
            125.7534, 139.6544, 163.5890, 139.7455, NA, 141.4450, 110.7311,
            157.5921, 176.8437, 102.8659, 121.8286, 134.7097, 157.1392, 166.7133
)
aventureiros = c(191.3721, 216.1671, 165.4380, 196.2730, 172.6565, 178.2955,
                 193.6687, 189.7674, 160.2968, 208.4400, 204.0934, 208.1798,
                 186.6380, 193.9446, 197.3650, 198.6853, 213.8838, 210.1881,
                 209.9109, 210.9228
)
alimento=c(rep("vacas",20),rep("fazendeiros",20),rep("virgens",20),rep("aventureiros",20))
dragoes = data.frame(x=as.factor(alimento), y=c(vacas,fazendeiros,virgens,aventureiros))
```
***
```{r}
boxplot(dragoes$y ~ dragoes$x)
```
***
```{r}
boxplot(dragoes$y ~ dragoes$x, notch=T)
```
